【裁判字號】    91,重訴,287
【裁判日期】    920711
【裁判案由】    拆屋還地
【裁判全文】
臺灣臺中地方法院民事判決  九十一年度重訴字第二八七號
    原      告  乙○○
    訴訟代理人  王通顯  律師
    被      告  甲○○
    訴訟代理人  林益輝  律師
    複  代理人  鐘仲智  住臺中.
                陳建勛  律師
右當事人間拆屋還地事件，本院判決如左：
    主      文
被告應將坐落臺中市○○區○○段三一四地號土地上如附圖Ａ部分所示，面積０‧０
二四一七五公頃之地上物拆除；並將如附圖Ｂ所示面積０‧０五四三三三公頃上之鐵
皮圍牆及石材；及如附圖Ｃ部分所示面積０‧０００一一八公頃之貨櫃移除，暨將如
附圖所示Ａ、Ｂ、Ｃ面積共０‧０七八六二六公頃之土地返還予原告。
被告應自民國九十一年三月一日起至交還前項土地之日止，按月給付原告新臺幣萬
元計算之損害金。
訴訟費用由被告負擔。
本判決關於第一項原告勝訴部分，於原告以新臺幣伍佰壹拾捌萬元為被告供擔保後，
得假執行。但被告如於假執行程序實施前，以新臺幣壹仟伍佰伍拾貳萬捌仟陸佰拾
伍元為原告預供擔保，得免為假執行。
本判決關於第二項原告勝訴部分，對於清償期已屆至部分，於原告就已到期部分，按
月以新臺幣壹萬元為被告供擔保後，得假執行。但被告如於假執行程序實施前，按月
以新臺幣萬元為原告預供擔保，得免為假執行。
    事      實
一、原告方面：
  (一)聲明：除假執行供擔保之金額外，餘如主文所示。
  (二)陳述：
  1.被告於民國八十九年四月五日與原告簽訂土地租賃契約書，承租原告所有坐落臺
    中市○○區○○段三一四地號如附圖Ａ部分所示，面積０‧０二四一七五公頃；
    如附圖Ｂ所示面積０‧０五四三三三公頃上之土地；及如附圖Ｃ部分所示面積０
    ‧０００一一八公頃之土地，共０‧０七八六二六公頃（以下簡稱系爭土地），
    租賃期間自八十九年四月十日起至九十七年四月九日為止，租金每月新臺幣（下
    同）三萬元。兩造租約並有不得轉租之約定，詎被告除搭建臨時建物供己使用外
    ，竟違約將部分土地轉租予訴外人祐通企業股份有限公司（以下簡稱祐通公司）
    ，堆放電纜線，期限一年，並於周邊鐵絲網上張貼招租小吃、檳榔攤之廣告，其
    行為顯已違反兩造契約不得轉租之約定，對於被告違約轉租行為，原告多次要求
    解決遭拒，乃於九十年十二月五日以臺中黎明郵局第八八六號存證信函，表明終
    止合約。
  2.於原告終止土地租賃契約後，被告藉故欲重訂租約，繼續租賃土地，並主動將無
    權占有土地之損害金，每月三萬元匯入原告之配偶莊瑞竹帳戶，惟被告多次爽約
    ，並無重訂契約之意欲，且原告亦不願再出租土地，遂於九十一年二月二十日以
    臺中黎明郵局第一０一號存證信函，要求於同年二月底拆屋還地，並退還溢收之
    損害金一萬元。
  3.本件兩造租賃關係業已終止，被告使用系爭土地屬無權占用，原告自得依民法第
    七百六十七條之規定，本於所有權之行使，訴請排除侵害，拆除地上建物，將土
    地返還，並依民法第四百五十五條之規定，本於租賃物返還請求權，同時請求返
    還系爭土地，同時依據民法第一百七十九條不當得利之返還請求權及第一百八十
    四條之侵權行為請求權，請求被告於租賃關係終止後，繼續占用系爭土地，無法
    律上原因受有三萬元之利益，並致原告受三萬元之損害，被告分別於九十年十二
    月十日、九十一年一月九日、同年二月八日各匯款三萬元之損害金予原告，而原
    告也於九十一年二月二十日以存證信函要求於本年二月底前拆屋還地，並隨函退
    還溢收之損害金一萬元，職是請求自九十一年三月一日起算，每月三萬元之損害
    金。
  (三)證據：提出土地租賃契約書影本一份、土地登記謄本一份、照片五幀、郵局存證
    信函二份、郵政匯票影本一紙、錄音帶及錄音譯文各一份為證，並聲請本院至現
    場履勘，並通知臺中市中興地政事務所派員至現場繪製現場圖，暨聲請訊問證人
    莊瑞竹，及就如附圖所示Ａ部分之建物鑑定其價格。
二、被告方面：
  (一)聲明：
  1.原告之訴及假執行之聲請均駁回。
  2.如受不利判決，願供擔保請准宣告假執行。
  (二)陳述：
  1.被告自向原告承租坐落臺中市○○區○○段三一四號約三百坪土地至今，均由被
    告所經營之國雅石材公司使用中，並未將其中一部份轉租予訴外人祐通公司，且
    依據租賃契約書第四條之約定，亦僅限於將整筆土地轉租予他人之情形，並不包
    括一部轉租之情形，是原告以被告轉租為由通知原告終止租約，顯未符合租賃契
    約條款，其終止契約不合法。
  2.被告既有使用收益租賃物之權利，僅曾在九十年九月間起短暫無償提供一部份租
    賃物予訴外人祐通公司放置電纜，於工程結束後即搬離該物品，並非轉租。
  3.原告所提出之錄音內容並未提及究係系爭土地或其他土地之租賃，且該對話內容
    指有租賃合約，然原告並未提及任何積極證據以實其說，參酌訴外人祐通公司所
    提出之聲明書，可認該公司與被告間確實僅為暫借。
  4.本件被告承租系爭土地後，即花費數百萬元整地建屋，倘因單純之借放，即認為
    侵害出租人之權利，進而認為有違約情事，顯與誠信原則有違，且與立法目的相
    違，是原告所為顯有權利濫用，其所主張不足信。
  (三)證據：提出訴外人祐通公司聲明書一紙為證
    理      由
一、原告起訴主張被告於八十九年四月五日與其就系爭土地簽訂土地租賃契約書，租
    賃期間自八十九年四月十日起至九十七年四月九日為止，租金每月三萬元。兩造
    租約並有不得轉租之約定，詎被告除搭建臨時建物供己使用外，竟違約將部分土
    地轉租予訴外人祐通公司，堆放電纜線，期限一年，並於周邊鐵絲網上張貼招租
    小吃、檳榔攤之廣告，其行為顯已違反兩造契約不得轉租之約定，對於被告違約
    轉租行為，原告多次要求解決遭拒，乃於九十年十二月五日以臺中黎明郵局第八
    八六號存證信函，表明終止合約。被告則其雖曾在九十年九月間起短暫無償提供
    一部份租賃物予訴外人祐通公司放置電纜，於工程結束後即搬離該物品，並非轉
    租。且依據租賃契約書第四條之約定，亦僅限於將整筆土地轉租予他人之情形，
    是原告以被告轉租為由通知原告終止租約，顯未符合租賃契約條款。被告承租系
    爭土地後，即花費數百萬元整地建屋，倘因單純之借放，即認為侵害出租人之權
    利，進而認為有違約情事，顯與誠信原則有違，且與立法目的相違，是原告所為
    顯有權利濫用，其所主張不足信等語置辯。
二、原告主張被告於八十九年四月五日與其就系爭土地簽訂土地租賃契約書，租賃期
    間自八十九年四月十日起至九十七年四月九日為止，租金每月三萬元。原告曾以
    被告違約轉租為由，於九十年十二月五日以臺中黎明郵局第八八六號存證信函，
    表明終止合約之意思，被告仍於九十年十二月十日、九十一年一月九日、二月八
    日各均匯款三萬元予原告，而原告也於九十一年二月二十日以存證信函要求於本
    年二月底前拆屋還地，並隨函退還溢收之損害金一萬元，及系爭土地如附圖Ａ部
    分所示，面積０‧０二四一七五公頃有被告所興建之一層鋼鐵架造辦公室建築物
    ，及如附圖Ｂ所示面積０‧０五四三三三公頃上雖為空地，但上方有鐵皮圍牆及
    放置有石材；如附圖Ｃ部分所示面積０‧０００一一八公頃有放置貨櫃等情，土
    地租賃契約書影本一份、土地登記謄本一份、照片五幀、郵局存證信函二份、郵
    政匯票影本一紙，並經臺中市中興地政事務所派員至現場繪製複丈成果圖，及經
    本院至現場勘驗無誤，並製有勘驗筆錄附卷可參，而被告對於上情，復不爭執，
    堪信屬實。
三、次查，原告主張被告有轉租之事實，被告雖不否認於九十年九月起曾將系爭土地
    之一部提供予訴外人祐通公司放置電纜線使用，惟抗辯：僅係無償供其暫放，並
    無轉租之事實等語，經查，本件經由原告之配偶即證人莊瑞竹與訴外人祐通公司
    之負責人吳宜明於九十年十一月二十六日上午十一時三十分許以電話連繫，依照
    雙方之錄音內容，證人莊瑞竹問：「你也跟他（指被告）打合約啊！」，吳宜明
    答：「對啊！」，證人莊瑞竹問：「他一個月租你兩萬五（即二萬五千元）嗎？
    」，吳宜明答稱：「對啊！」，證人莊瑞竹問：「你跟他打（指簽訂契約）幾年
    ？」，吳宜明答稱：「打一年啊！」，證人莊瑞竹問：「打一年喔！」，吳宜明
    答稱：「他還要給我打三或五年呢！」‧‧‧‧，對話接近尾聲之時，證人莊瑞
    竹再次問：「你跟他打一年合約是不是？」，吳宜明答稱：「對！對！對！」，
    證人莊瑞竹問：「然後月租就是兩萬五嘛！」，吳宜明答稱：「對！對！」，證
    人莊瑞竹稱：「好！好！好！」，吳宜明更正稱：「兩萬五千五」，證人莊瑞竹
    確認稱：「兩萬五千五啊！」，證人吳宜明稱：「對！對！對！」，以上有錄音
    帶及錄音譯文各一份附卷可參，顯見被告確實有將系爭土地部分以每月二萬五千
    五百元之價格，出租予訴外人祐通公司使用，且期限為一年，是被告抗辯其僅單
    純提供土地供訴外人祐通公司無償暫放，顯非可採，又查，證人莊瑞竹到庭證稱
    ：上開錄音帶內容確實是指石材行那塊土地（即系爭土地），因為當天我跟吳宜
    明通電話的時候所指的就是系爭土地，我在同年月二十二日跟他談的時候，就指
    這塊土地等語，足見證人莊瑞竹於上開電話錄音所指之土地，即指系爭土地，而
    非他筆土地，被告以原告所提出之錄音內容並未提及究係系爭土地或其他土地之
    租賃不明，而否認吳宜明所稱之轉租係指系爭土地云云，即非可採。復按契約，
    除法律另有規定或當事人另有約定外，一經當事人意思表示一致即為成立，非以
    訂立書面為必要，是縱使原告並未提出被告與祐通公司之租賃契約書，尚難據此
    即否認渠等之間有租賃約定之事實，再者，被告所經營之石材行，於所搭建之建
    物外靠臨道路旁亦有「租  小吃檳榔攤  000-0000000」之出租廣告，更可佐證
    被告確實有出租之事實。
四、按承租人非經出租人承諾，不得將租賃物轉租於他人，但租賃物為房屋者，除有
    反對之約定外，承租人得將其一部分轉租於他人，又承租人違反前項規定，將租
    賃物轉租於他人者，出租人得終止契約，此為民法第四百四十三條所明定。是除
    租賃物為房屋者，得將租賃物之一部轉租於他人外，其餘情形，除經出租人之承
    諾外，否則承租人若將所承租之租賃物一部轉租於他人，出租人仍得終止契約，
    經查，兩造於租賃契約書第四條固約定：「1.甲方（即原告）提供之空地乙塊（
    位置：如地段圖示位置標示）交付乙方（即被告）做配送貨物物流之用，甲方並
    同意乙方在所提供土地搭建倉儲之臨時建物，產權歸乙方所有。2.乙方不得轉租
    他人及經營違法事業，否則視同違約之行為」等語，然此項約定僅顯示兩造間契
    約並同意承租人得一部轉租於他人之約定，依上開說明，出租人未經承租人同意
    ，仍不得將租賃物一部轉租於他人，是被告以租賃契約書第四條之約定，亦僅限
    於將整筆土地轉租予他人之情形，不包括一部轉租之情形，而謂原告終止契約不
    合法云云，即非可採。
五、再查，被告雖提出訴外人祐通公司之聲明書一紙為證，其內容為：「本人因承攬
    工程的關係，與國雅石材有限公司甲○○先生雖為朋友，友誼交情向廖先生提出
    借放物品（電纜）於臺中市市○路廖先生公司空地上，為確保廖先生權利及避免
    造成他無故困擾，特立聲明自九十年九月起至廖先生如需用到場地或其他任何理
    由，要求本人遷出物品（電纜），本人絕無異議立即搬遷等聲明，恐空口無憑，
    特立此據，以茲證明。聲明人祐通企業股份有限公司負責人吳宜明，聲明日期中
    華民國九十年八月二十五日」等語，惟查，訴外人祐通公司之負責人吳宜明於九
    十年八月二十五日所書立之前揭內容，其僅無償借用被告所提供之土地放置電纜
    ，並可隨時配合被告所需停止使用，此一情形，顯與原告所提出之前揭錄音內容
    所述大不相同，而吳宜明又經本院分別於九十一年十二月二日、同年月十六日、
    九十二年二月二十六日、同年四月二十一日合法通知其到庭作證，卻均未到庭，
    並經本院於九十二年二月十日及同年三月二十一日以經合法通知到庭應訊，無正
    當理由不到場為由，分別裁定科處罰鍰六千元，及三萬二千元，而吳宜明固以上
    開聲明書為陳述方式，然此項法院外之書狀陳述，未經原告之同意，本院自難採
    為有利被告之證據（參照民事訴訟法第三百零五條第三項之規定），附此敘明。
六、按租約終止後，出租人除得本於租賃物返還請求權，請求返還租賃物外，倘出租
    人為租賃物之所有人時，並得本於所有權之作用，依無權占有之法律關係，請求
    返還租賃物，最高法院七十五年臺上字第八０一號著有判例可參，綜上所述，原
    告主張被告有轉租之情形，尚屬可採，被告所辯均無足採信，是被告既有違法租
    賃契約之情形，原告自得終止兩造間之租約，而系爭土地復為原告所有，是原告
    自得依據民法第四百五十五條及第七百六十七條之規定，請求被告將坐落臺中市
    西屯區○○段三一四地號土地上如附圖Ａ部分所示，面積０‧０二四一七五公頃
    之地上物拆除，及如附圖Ｂ所示面積０‧０五四三三三公頃上之鐵皮圍牆及石材
    ；暨如附圖Ｃ部分所示面積０‧０００一一八公頃之貨櫃移除，將如附圖所示Ａ
    、Ｂ、Ｃ面積共０‧０七八六二六公頃土地返還原告，自屬有據，應予准許。
七、被告無權占有原告所有之前揭該土地而獲有相當於租金之利益，致原告受有損害
    ，依民法第一百七十九條之規定，應將其所受利益返還原告，故原告主張被告應
    返還相當租金之不當得利金，為有理由。茲就其得請求之金額分述如下：
    (一)按依土地法第一百零五條規定：「第九十七條、第九十九條及第一百零一條之
      規定，於租用基地建築房屋均準用之。」第九十七條第一項規定：「城市地方
      房屋之租金，以不超過土地及其建築物申報總價年息百分之十為限。」次按實
      施都市平均地權條例施行後，固有公告地價與自行申報地價之分，但法院斟酌
      實情認公告地價較自行報價為準確，爰在土地法第一百零五條準用同法第九十
      七條，所定年息百分之十限度內，為調整租金與命為給付之判決，仍非租約當
      事人所得任意爭多論寡，最高法院四十七年臺上字第一八二七號著有判例可參
      ，經查，系爭土地，面臨臺中市市○路，往西即可直上中彰快速道路，交通發
      達，係土地兩邊分別為汽車修配廠、成功建材砂石場，市政路對面為大統益公
      司所經營之美食家食材批發量店及瑪麗亞基金文教基金會及山海拖運行等，足
      見系爭土地所坐落位置商業發展尚屬發達，此業經本院到現場勘驗屬實，並製
      有勘驗筆錄一紙附卷可參，而該土地目前之公告現值為每平方公尺為一萬九千
      七百五十元，卻申報地價僅為二千五百六十元，此有前揭土地謄本附卷可參，
      是本院審酌被告於系爭土地之使用情形為：如附圖Ａ所示部分建造有一層鋼鐵
      架造辦公室建築物（其價值為一百零一萬四千六百七十六元，此有臺灣省建築
      師公會臺中辦事處之房屋鑑定報告附卷可參）、如附圖所示Ｂ部分為空地，上
      方有鐵皮圍牆及放置有石材；如附圖所示Ｃ部分放置貨櫃等情，及其交通位置
      、周遭之經濟利用情形等觀之，認為系爭土地之申報地價有明顯低報之情形，
      若以申報地價作為衡量租金之標準，將有失公平，是參酌平均地權條例第十六
      條之規定，對於申報地價過低之情形，認與土地所有權人未於公告期間申報地
      價之情形較為相當，故認本件仍應以公告地價百分之八十作為申報地價較為妥
      適，是以此為計，系爭土地之申報地價應為一萬五千八百元（即19750X80%=
      15800），本院審酌系爭土地之位置，工商業繁榮之程度，及被告利用該基地
      之經濟價值及所受利益等情形，認為本件應以上開所計之申報總價價額之年息
      百分之七為妥，是以此為計，系爭土地每月之租金應為七萬二千四百六十七（
      即786.26X 15800X8%X1/12=72467，元以下四捨五入），原告僅請求按原本兩
      造間所約定之每月租金三萬元為計算之不當得利，應屬可採。
    (二)次查，本件原告係於九十年十二月五日以郵局存證信函表明終止合約之意思，
      是該契約自被告接受該存證信函之意思時起，即已終止，從而，原告扣除被告
      於九十年十二月十日、九十一年一月九日、同年二月八日分別所匯之款項九萬
      元，及原告於九十一年二月二十日以存證信函要求於本年二月底前拆屋還地，
      並隨函退還溢收之損害金一萬元，請求自九十一年三月一日起至交還前項土地
      之日止，按月以三萬元計算之損害金，為屬有據，亦應准許。
八、兩造陳明願供擔保請為宣告假執行或免為假執行，經核均與規定相符，爰分別酌
    定相當之擔保金額予以宣告。末按本件就原告之關於損害金請求，尚須視被告何
    時交還土地，故可預計尚有部分請求未屆期，惟在判決確定前，仍有部分已屆清
    償期，或有部分可能有屆清償期之可能，不能謂無宣告假執行之實益，故仍應依
    聲請宣告假執行，附此敘明。
九、因本案事證已臻明確，兩造其餘主張陳述及所提之證據，均毋庸再予審酌，附此
    敘明。
十、據上論結，原告之訴為有理由，依民事訴訟法第七十八條、第三百九十條第二項
    、第三百九十二條之規定，判決如主文。
中      華      民      國    九十二    年      七      月      十一    日
                                    臺灣臺中地方法院民事第三庭
~B法      官  許石慶
右為正本係照原本作成
如不服本判決，應於判決送達後二十日內，向本院提出上訴狀。
中      華      民      國    九十一    年      十      月      九      日
~B法院書記官  魏愛玲


司法院資訊處製作；財團法人民間司法改革基金會備份。
